臺灣嘉義地方法院刑事判決　　　　　　　　　　　　　九十三年度訴字第三五四號
　　公　訴　人　臺灣嘉義地方法院檢察署檢察官
　　被　　　告　丙○○
　　指定辯護人　本院公設辯護人　丁○○
右列被告因強盜案件，經檢察官提起公訴（九十三年度偵字第五○六六號），本院判
決如左：
    主  文
丙○○意圖為自己不法之所有，攜帶兇器，以強暴至使不能抗拒，而取他人之物，處
有期徒刑年柒月。
    事  實
一、丙○○因離婚心情不佳，且身上無錢購毒施用解悶，乃基於意圖為自己不法之所
    有，於民國九十三年八月二十三日中午十二時許，在嘉義市○○○路「億客來大
    賣場」以新臺幣（下同）六十五元之代價，購得客觀上具有危險性，可資為兇器
    長約二十五公分之水果刀一把後，在外尋找被害對象伺機強盜財物，而於同日中
    午十二時三十分許，在嘉義市○○路與興業西路口處，攔乘由甲○○所駕駛車牌
    號碼ＰＤ－六七九號之營業自用小客車（下簡稱計程車），並乘坐於該計程車左
    後方即駕駛座正後方之座位後，指示甲○○繞行嘉義市○○路、世賢路、吳鳳南
    路、立人路、彌陀路、阿里山公路，於約二十分鐘後即同日中午十二時五十分許
    ，繞行至嘉義縣水上鄉○○村○區○○○道路時，丙○○示意甲○○停車，隨即
    手持上開預藏之水果刀一把，自後抵住甲○○之右胸部，並喝令甲○○：「把錢
    拿出來」等語之強暴方法，致使甲○○不能抗拒，乃自其上衣口袋拿出現金一千
    元，丙○○於強行取得該一千元後，仍繼續以手持上開水果刀一把抵住甲○○之
    胸部並強押甲○○下車之強暴方法，致使甲○○不能抗拒，而於兩人下車步行至
    離上開計程車約五公尺之草叢處時，丙○○始將甲○○釋放，並立即強行駕駛甲
    ○○所有之上開計程車往嘉義縣水上鄉三界村方向迅速逃逸（該計程車內尚有甲
    ○○所有之銅板六、七百元，以及身分證、提款卡、現金卡、信用卡各一張及銀
    行存摺一本等物）；丙○○旋於同日下午一時至二時許間，將其所有之上開水果
    刀一把及甲○○所有置於上開計程車內諾基亞牌之行動電話一支，丟入嘉義縣水
    上鄉永欽一號橋下之八掌溪內，以躲避警方查緝，並立即將上開計程車駛至嘉義
    縣水上鄉八掌溪永欽一號橋下丟棄（車鑰匙仍插在車上，引擎未發動）。嗣甲○
    ○自上開釋放地點步行約一公里後，央請路人載至嘉義縣警察局水上分局成功派
    出所報警處理，始循線於同年八月二十四日下午六時許，在上揭丟棄地點尋獲上
    開計程車（車內甲○○所有之身分證、提款卡、現金卡、信用卡各一張及銀行存
    摺一本等物均未遺失）；再於同年八月二十八日下午六時十分許，為警在丙○○
    位於嘉義縣水上鄉國姓村六鄰三界埔四九二號之住處內查獲丙○○，而其所得現
    款一千元及銅板六、七百元則已花用殆盡。
二、案經嘉義縣警察局水上分局報請臺灣嘉義地方法院檢察署檢察官偵查起訴。
    理  由
一、右揭事實，業據被告丙○○迭於警訊、偵查中、臺灣嘉義地方法院檢察署檢察官
    聲請本院羈押時及本院審理時供承伊確於右揭時、地以預藏之水果刀一把抵住被
    害人甲○○之右胸部，並喝令被害人：「把錢拿出來」等語，於被害人自其上衣
    口袋拿出現金一千元為伊所強取後，伊則繼續手持前開水果刀一把抵住被害人之
    胸部，並強押被害人下車，隨即於將被害人釋放後，強行駕駛被害人所有之前開
    計程車迅速逃離現場等語不諱（分別見警卷第九至一一頁；偵查卷第三二頁；本
    院九十三年度聲羈字第九八號卷第五、六頁；本院卷第一七、一八頁），核與被
    害人於警訊中指證其遭被告強盜之情節相符（分別見警卷第一至八頁），且有贓
    物認領保管單乙紙、本案案發時被害人遭被告強盜之地點所拍攝之照片四張、嘉
    義縣警察局水上分局成功派出所轄區發生強盜案現場處置記錄表乙紙、被害報告
    、通聯調閱查詢單各二紙、上開計程車尋獲後所拍攝之照片一張及被告為警查獲
    後自行繪製其作案當時所持之水果刀形狀圖乙紙等附卷可稽（見警卷第一二至二
    一頁），足見被害人所供非虛，被告之自白核與事實相符，足以採信。
二、按法院依自由心證為證據判斷時，不得違背經驗法則，所謂經驗法則，係指吾人
    基於日常生活經驗所得之定則，並非個人主觀上之推測。又刑法上之恐嚇取財罪
    ，係以將來之惡害恫嚇被害人使其交付財物為要件，若當場施以強暴脅迫達於不
    能抗拒程度，即係強盜行為，不能論以恐嚇罪名。次按強盜罪與恐嚇取財罪之區
    別，應以行為人所實施之不法手段是否足使人至不能抗拒之程度為標準，如已達
    於使人不能抗拒之程度，即成強盜罪，反之，則為恐嚇取財罪，而此所謂不法手
    段，當然包括即時以強脅行為相加之情形在內。至於是否「不能抗拒」又應以通
    常人之心理狀態為準。如行為人所實施之不法手段足以抑制通常人之抗拒，使之
    喪失自由意思，即與「不能抗拒」之意義相當。反之則否。而在通常人能以抗拒
    之狀態，但被害人因年齡、性別、性格、體能等因素，其抗拒能力較之通常人減
    弱，足認其抗拒顯有困難者，即應以被害人本人之心理狀態為判別標準；又所謂
    不能抗拒，袛須行為人所施之暴力已足使被害人本人主觀上受到壓制無法抗拒已
    足，至客觀上是否已達一般人皆不能抗拒之程度，則非所問。按強盜罪之強暴、
    脅迫，祇須抑壓被害人之抗拒或使被害人身體上、精神上，處於不能抗拒之狀態
    為已足，其暴力縱未與被害人身體接觸，仍不能不謂有強暴、脅迫行為。強盜罪
    所施用之強暴、脅迫手段，祇須足以壓抑被害人之抗拒，使其喪失意思自由為已
    足，縱令被害人實際無抗拒行為，仍於強盜罪之成立，不生影響。搶奪與強盜雖
    同具不法得財之意思，然搶奪係乘人不備，公然掠取他人之財物，如施用強暴脅
    迫，至使不能抗拒而取其財物或令其交付者，則為強盜罪。最高法院三十一年度
    上字第一三一二號、六十五年度台上字第一二一二號、二十二年度上字第三一七
    號、三十年度上字第三○二三號、六十四年度台上字第一一六五號判例，以及八
    十年度台非字第三六○號、七十二年度台上字第五○二九號裁判可資參照。是衡
    諸被告丙○○於右揭時、地以其所購得客觀上具有危險性，可資為兇器長約二十
    五公分之水果刀一把，抵住被害人甲○○之胸部，並喝令被害人：「把錢拿出來
    」等語，而以該水果刀之鋒利，一般人實難抗拒，亦難期待被害人有何積極之反
    抗；再綜觀其行搶當時之各項因素：被害人係落單一人，在上開嘉義縣水上鄉○
    ○村○區○○○道路之偏僻地區獨自面對歹徒，又遭受歹徒持水果刀一把抵住胸
    部威脅其生命安全，已無逃跑自保餘地，且被告年輕壯碩，當地人車稀少等客觀
    情狀綜合判斷及揆諸上開判例意旨，被告上開行為，應屬直接對於人之身體施加
    暴力之強暴行為，依一般社會通念判斷，被害人在此一情況之下，顯已完全喪失
    其行動自主之能力，而陷於不能抗拒之境，至為灼然，則被告於被害人身陷上開
    不能抗拒之情境下，未經被害人之同意，自行拿取前開財物乙情，已如上述，是
    被告所為，顯係基於為自己不法所有之意圖，以上開強暴行為致被害人因之陷於
    不能抗拒下，而逕取其上開財物之強盜行為，至為顯然，本件事證明確，其加重
    強盜犯行堪予認定。至被害人雖於警訊中陳稱其尚有遺失不知名廠牌之無線通話
    器一支等語（見警卷第四頁正面），並有被害報告乙紙附卷可參（見警卷第一六
    頁），然為被告所否認，並辯稱伊於搶得該計程車時未看見有何無線通話器等語
    。經查，依經驗法則，確實讓人懷疑被害人所有之無線通話器一支應係被告所拿
    取，惟從反面觀之，在無其他佐證之下諸如被告之自白或查獲該不知名廠牌之無
    線通話器等，若執此即推論上開不知名廠牌之無線通話器一支確係被告所取走，
    又似嫌速斷而有可議，且有違「罪證有疑，利於被告」之證據法則。再參以被害
    人當時身處該等情境下，致心情緊張而有所誤記，於嗣後製作筆錄時亦未能為一
    致之回憶，衡情實在所難免，且稽諸被告就上開犯行均已坦認在卷，又何須就有
    無拿取該不知名廠牌之無線通話器一支此與案情無影響之情飾詞狡辯，準此，縱
    認被害人確有遺失該不知名廠牌之無線通話器一支，亦難據以認定該無線通話器
    一支確係在上開計程車內，而逕予推論係被告所拿取，而為被告不利事實之認定
    ，附此敘明。
三、按刑法第三百二十一條第一項第三款所謂之「兇器」，其種類並無限制，凡客觀
    上足以對人之生命、身體、安全構成威脅，具有危險性之兇器均屬之，且祇須於
    犯罪時攜帶此種具有危險性之兇器為已足，並不以攜帶之初即有行兇之意圖為必
    要。今查，被告丙○○所有持以強盜被害人甲○○財物所用之水果刀一把，為足
    以殺傷人之生命、身體之器械，顯為具有危險性之兇器，故核被告所為，係犯刑
    法第三百二十八條之強盜罪，而有同法第三百二十一條第一項第三款之情形，應
    成立同法第三百三十條第一項之加重強盜罪。被告於實施上開強盜犯行之際，所
    為妨害自由犯行，已包括於強盜犯行之內，不另論罪。又按刑法第五十九條規定
    ，犯罪之情狀可憫恕者，得酌量減輕其刑，同法第五十七條規定，科刑時應審酌
    一切情狀，尤應注意左列事項（共十款）為科刑重輕之標準，兩條適用上固有區
    別，惟所謂「犯罪之情狀」與「一切情狀」云云，並非有截然不同之領域，於裁
    判上酌減其刑時，應就犯罪一切情狀（包括第五十七條所列舉之十款事項），予
    以全盤考量，審酌其犯罪有無可憫恕之事由（即判例所稱有特殊之原因與環境等
    等，在客觀上足以引起一般同情，以及宣告法定低度刑，是否猶嫌過重），以為
    判斷。故適用第五十九條酌量減輕其刑時，並不排除第五十七條所列舉十款事由
    之審酌，惟其程度應達於確可憫恕，始可予以酌減（最高法院七十年度第六次刑
    事庭會議決議參照）。本件被告雖有前述加重強盜之犯行，惟其並未對被害人有
    任何傷害行為，且所得財物僅一千餘元，其惡性及犯罪情節核與所謂之強盜集團
    有重大差異，又被害人亦於本院審理時當庭表示願意原諒被告，並請求本院從輕
    量刑，被告之父親乙○○尚且當庭賠償並交付三千元予被害人（均見本院卷第三
    ○頁九十三年九月二十二日審判筆錄），衡情如不論其情節輕重，均處以法定最
    低本刑七年以上有期徒刑，依社會一般觀念顯有情輕法重之嫌，有傷人民對法律
    之情感，堪認其犯罪情狀尚堪憫恕，爰依刑法第五十九條規定，酌量減輕其刑。
    爰審酌被告年輕力壯，不思進取，竟於光天化日之下利用被害人疏於防範之際公
    然為上開加重強盜犯行，致使被害人陷於恐懼之中，嚴重影響人身安全、社會秩
    序，惟念其犯罪動機，係因離婚心情不佳，且身上無錢購毒施用解悶，犯罪所取
    得之金額、犯罪後坦承犯行，又未造成被害人成傷，且已獲得被害人之諒解，並
    賠償被害人損失等一切情狀，量處如主文所示之刑，以資懲儆。至被告所有未扣
    案之水果刀一把，雖係供被告強盜犯罪所用之物，惟已遭被告丟入嘉義縣水上鄉
    永欽一號橋下之八掌溪內而未扣案，復非違禁物，為免將來執行之困難，爰不另
    予宣告沒收。另本件被告盜匪所得財物，依廢止前懲治盜匪條例第七條規定，固
    應諭知發還被害人，惟懲治盜匪條例既已廢止，即無庸再於判決主文，就盜匪所
    得財物，諭知發還被害人，併此說明。
據上論斷，應依刑事訴訟法第二百九十九條第一項前段，刑法第三百三十條第一項、
第三百二十一條第一項第三款、第三百二十八條第一項、第五十九條，判決如主文。
本案經檢察官黃正雄到庭執行職務。
中      華      民      國    九十三    年      十      月      五      日
                                臺灣嘉義地方法院刑事第五庭
                                    審判長  法  官  黃國益
                                            法  官  黃義成
                                            法  官  黃仁勇
右正本證明與原本無異。
如不服本判決，應於判決送達後十日內向本院提出上訴狀，其未敘述理由者並應於提
出上訴狀後十日內向本院補提理由書（應附繕本）。
中      華      民      國    九十三    年      十      月      五      日
                                            書記官  呂權芳
附錄本判決論罪科刑法條：
(1)刑法第三百二十一條：
犯竊盜罪而有左列情形之一者，處六月以上、五年以下有期徒刑：
一  於夜間侵入住宅或有人居住之建築物、船艦或隱匿其內而犯之者。
二  毀越門扇、牆垣或其他安全設備而犯之者。
三  攜帶兇器而犯之者。
四  結夥三人以上而犯之者。
五  乘火災、水災或其他災害之際而犯之者。
六  在車站或埠頭而犯之者。
前項之未遂犯罰之。
(2)刑法第三百二十八條：
意圖為自己或第三人不法之所有，以強暴、脅迫、藥劑、催眠術或他法，至使不能抗
拒，而取他人之物或使其交付者，為強盜罪，處五年以上有期徒刑。
以前項方法得財產上不法之利益或使第三人得之者，亦同。
犯強盜罪因而致人於死者，處死刑、無期徒刑或十年以上有期徒刑；致重傷者，處無
期徒刑或七年以上有期徒刑。
第一項及第二項之未遂犯罰之。
預備犯強盜罪者，處一年以下有期徒刑、拘役或三千元以下罰金。
(3)刑法第三百三十條：
犯強盜罪而有第三百二十一條第一項各款情形之一者，處七年以上有期徒刑。
前項之未遂犯罰之。
